臺灣屏東地方法院刑事判決　　　　　　　　　　　　　九十一年度易字第四八八號
　　公　訴　人　臺灣屏東地方法院檢察署檢察官
　　被　　　告　乙○○
　　選任辯護人　史雙全
右列被告因贓物案件，經檢察官提起公訴（九十年度偵字第七九一七號），本院判決
如左：
    主  文
乙○○收受贓物，處有期徒刑拾月。
    事  實
一、乙○○為屏東縣潮州鎮○○路三０一號「明昇車業行」負責人，以機車買賣及修
    理為業，民國九十年二月八日甲○○（已經不起訴處分）因其子己○○（起訴書
    誤載為賴建璋）所有之車牌號碼ＷＱＴ—一八九號，出廠日期西元一九九四年九
    月，藍色三陽牌「迪奧五０」型輕機車之引擎、排氣管等處故障，而牽往上址機
    車行委託乙○○處理，乙○○遊說甲○○以新臺幣（下同）一萬五千元代價將車
    交其「整理」，並接受甲○○指定將車身更換為銀色外殼，詎乙○○明知不詳姓
    名、性別、年籍之人提供之車牌號碼ＺＺＷ－四四九號（出廠日期西元二０００
    年四月，車主丙○○之子丁○○於九十年二月十八日晚間十一時許，在屏東市○○路郵局前遭竊）之銀色三陽牌「恰恰五０」型輕機車，來源不明，顯係他人犯
    罪所得之贓物，竟仍予收受，並將甲○○委託處理之上開機車引擎拆下，原封換
    裝於該機車上，僅將該機車電門鑰匙孔換新，並將車前最易受注意之前檔板以另
    購之同一材料更換掩人耳目，營造其自行購買材料改裝之假象，旋於同年二月二
    十三日，將該換裝完成並掛上車號ＷＱＴ—一八九號車牌之輕機車交付甲○○，
    嗣因車號ＺＺＷ－四四九號機車車主丙○○之子丁○○於九十年三月二日下午四
    時三十分許，在屏東縣內埔鄉內埔工業區○○路十六號，甲○○服務之「強匠冷
    凍公司」車棚內發現該機車，乃通知其父丙○○報警處理而為警循線查獲，扣得
    掛有ＷＱＴ－一八九號車牌之銀色輕機車一輛。
二、案經屏東縣警察局內埔分局報告臺灣屏東地方法院檢察署檢察官偵查起訴。
    理  由
一、訊據被告乙○○固矢口否認有前揭犯罪事實，並以：上開機車係伊以一萬五千元
    之代價接受車主甲○○委託整理的，伊所更換者，包括車架、碼錶、大燈、後燈
    、輪胎蓋、置物箱、踏板、整台塑膠外殼、皮帶、排氣管上的風扇及風扇蓋、後
    置物架、前方向燈罩內之藍色燈泡等，除了後置物架及藍色燈泡係伊店內原本就
    有的，其餘材料均係向材料商李福耀訂購，縱與丙○○所有之車號ＺＺＷ－四四
    九號機車外觀相似，應屬巧合云云置辯，並提出詳列進貨材料之估價單二紙以實
    其說。經查，車號ＺＺＷ－四四九號輕機車為丙○○所有，並於九十年二月十八
    日晚間十一時許，在屏東市○○路郵局前遭竊，業據證人即丙○○之子丁○○於
    警訊中證述在卷，並有行車執照一份、車輛協尋證明單一紙附卷可按，堪信為真
    。而車號ＷＱＴ－一八九號輕機車為甲○○之子己○○所有，原為藍色，甲○○
    係於九十年二月八日至同年月二十三日間將該車委由被告乙○○整理，除據被告
    乙○○自承及證人甲○○證述在卷外，並有行車執照一份附卷可憑。上開扣案之
    外觀為三陽牌「恰恰五０」車款，掛有ＷＱＴ－一八九號車牌之銀色機車，除引
    擎號碼、號牌、電門鑰匙孔外，由機車左手把照後鏡固定螺絲因拆卸所形成之磨
    損痕跡、自行由白色換裝為藍色之車頭小燈、濾清器總承上改裝之藍色固定螺絲
    六顆、引擎左側蓋上三道蝕痕等特徵，確與被害人丙○○於前述被告乙○○交車
    予證人甲○○之前五日，即九十年二月十八日所失竊之原車號ＺＺＷ－四四九號
    輕機車特徵相符，乃其子丁○○於右揭地點發現該車後，即通知丙○○報警處理
    等情，亦據證人丁○○於偵審中指證綦詳。被告乙○○雖執前詞圖辯，惟查：
  (一)右揭被害人丙○○所有車號ＺＺＷ－四四九號，引擎號碼RT059626號，出廠日期
    西元二０００年（民國八十九年）四月份之輕型機車，為三陽工業股份有限公司
    （下稱三陽公司）自八十六年六月份推出，至八十九年九月停產之「恰恰五０」
    型機車；而證人甲○○委託被告乙○○整修之己○○所有，車號ＷＱＴ—一八九
    號，引擎號碼ET448550號，出廠日期西元一九九四年（民國八十三年）九月份之
    輕型機車，則為三陽公司當時所生產之「迪奧五０」車款機車，二車型雖為同一
    公司生產，惟其間除引擎系統及前叉、前後避震器、前後輪等零件可共用外，其
    他供「恰恰五０」使用之零件如：車架、碼錶、大燈、後燈、輪胎蓋、置物箱、
    踏板、塑膠外殼、皮帶、排氣管、風扇、風扇蓋、後置物架、濾清器總承等，均
    不可安裝於「迪奧五０」車款上，有三陽公司九十一年七月三十日三工服字第
    三七六號復本院函詳述在卷，則被告乙○○持上開估價單辯稱係以向材料行訂購
    「恰恰五０」之前列零件，裝置於證人甲○○所有之「迪奧五０」機車上，與三
    陽公司上開函文意旨已有不符。
  (二)三陽公司出產之「恰恰五０」機車雖自八十六年六月開始生產，惟至八十九年二
    月進行改款後，始有「一手剎兩輪」功能之設計，而增加該功能須在車上裝有由
    四條剎車線及一組剎車線控制盒組成之「同步剎車線總成」，有上開三陽公司函
    在卷可按。本件扣案掛有ＷＱＴ－一八九號車牌之銀色「恰恰五０」機車具有「
    一手剎兩輪」之功能，業經證人丁○○於九十一年七月十八日，本院第一次勘驗
    扣案機車時指陳在卷，而為被告乙○○所自承，並稱：這型車原廠的設計到八十
    九年才有這個功能，伊是在改車同時幫甲○○改成有此功能，因為只要改成新車
    架、車殼就有此設計，只要另外買線裝即可云云（詳本院卷第四十三頁勘驗筆錄
    ），嗣本院改期再就改裝之細節訊問時，被告乙○○猶強調：增加「一手剎兩輪
    」功能只要加裝剎車線就可以，不需其他零件，伊以前雖沒有加裝的經驗，但只
    要把剎車線直接連到拉把即可，用的只是一般剎車線，無需特別零件，該剎車線
    也沒有什麼特別，買車架時也會附，這次用的線，就是向李福耀叫車架時附在裏
    面的，伊也沒有增加什麼零件云云（詳本院卷第八十七頁訊問筆錄）。然：
    1.扣案機車車頭內確已裝有整組之「同步剎車線總成」一節，業經本院於九十一
      年七月二十五日第二次勘驗扣案機車時，會同三陽公司指派之技術人員拆解機
      車並拍照附卷（詳本院卷第五十九頁勘驗筆錄、第六十三頁編號三照片），經
      查該車之「同步剎車線總成」裝置，確如上開函文所述，係由分別連接左、右
      車把及前、後輪之四條剎車線集中匯整至一組剎車線控制盒後，由該剎車線控
      制盒整合、傳遞來自左、右把手之拉力（如本院卷第五十四頁以下型錄），與
      上開被告乙○○所述：無須其他零件，且前、後剎車線直接拉到拉把等情，大
      相逕庭。
    2.上開三陽公司復本院函雖表示，就理論上而言，前述「同步剎車線總成」可自
      行購置改裝等語，惟經本院傳訊證人即三陽機車正廠零件屏東地區總經銷戊○○，則據其證稱：伊為三陽公司正廠零件在屏東地區唯一的總經銷，屏東地區
      的正廠零件都要向伊拿，「同步剎車線總成」一組本錢約七、八百元，且並未
      附於「車架」中，該零件銷售情形不好，伊印象中從來沒有賣出去過，而因為
      銷售量不好，開一個模具又要上百萬，如果副廠製造會不合成本，所以就伊知
      道，不可能有副廠在做等語（詳本院卷第一０六頁、第一０七頁訊問筆錄）；
      另證人李福耀於本院訊問中，命與被告乙○○對質時，猶當庭駁斥被告所言而
      稱：三陽機車所用的車架只有正廠的，沒有副廠的，正廠車架上也沒有任何附
      件，伊也不會自己加東西上去，伊沒有進過「同步剎車線總成」，當初賣材料
      給被告時沒有包括「同步剎車線總成」，也沒有附送給他，進材料時車架中也
      不包括這種東西等語（詳本院卷第一一六頁、第一一七頁訊問筆錄）。
    3.被告乙○○就其自稱為扣案機車增加「一手剎兩輪」之方法、零件均與事實不
      符，其所辯稱取得該零件之管道，復已經證人證明為訛；且被告乙○○既以概
      括約定之方式，承諾以一萬五千元之代價為證人甲○○「整理」機車，其主要
      項目，亦僅針對引擎、排氣管及外殼而已，此觀證人甲○○於本院訊問時之證
      述意旨自明（詳本院卷第十四頁、第十五頁），則在商言商，自應在契約目的
      之範圍內，儘量降低成本，減少麻煩，豈有額外加裝價格非廉、銷路不佳，且
      自己並無加裝經驗零件之理，是其所辯，顯與一般事理不符。
  (三)上開車號ＷＱＴ－一八九號輕機車，為西元一九九四年（民國八十三年）九月出
    廠，於甲○○八十八年間購予其子己○○使用時，即已為中古機車，己○○騎用
    該機車約一年多期間，一切保養維修，均交由被告乙○○處理，嗣甲○○於九十
    年二月間己○○外出工作後，始接手該車，旋即於該月八日將機車再交由被告乙○○整理等情，業據證人甲○○、己○○於本院訊問時，結證在卷（詳本院卷第
    十四頁、第十五頁、第二十四頁訊問筆錄）。被告乙○○於本院訊問時，雖表示
    其此次受託而改裝之部分，僅限於更換車架、碼錶、大燈、後燈、輪胎蓋、置物
    箱、踏板、整台塑膠外殼、皮帶、排氣管上的風扇及風扇蓋、後置物架、前方向
    燈罩內之藍色燈泡等物，並自行將該車引擎蓋重新烤漆云云，若依證人李福耀於
    警訊中所證，其九十年二月十日交付被告乙○○訂購供改裝之零件亦均為新品。
    惟經本院於九十一年七月二十五日會同三陽公司指派之技術人員，即該公司屏東
    服務中心主任劉明德、服務人員邱文光等人，親赴屏東縣警察局內埔分局勘驗、
    拆解該扣案機車，並由上開人員就內部零件進行鑑定結果（詳本院卷第五十八頁
    以下勘驗筆錄），發現除組成該車外殼一部分之前檔板內，因貼有生產廠商於供
    應材料商之貨品上所標貼以表明為正廠零件之貼紙（見本院卷第六十一頁編號一
    照片三幀），顯可確定為向材料行購得換裝，而非裝配於原車出廠之零件外，其
    餘鑑定結果如下：
    1.整流器、喇叭－
      依其上所印製造日期及三陽公司專屬之ＳＹＭ商標，可確定為裝配於原車而隨
      車出廠之配件（見本院卷第六十二頁編號二照片），蓋若為事後外購更換者，
      縱為經授權之正廠零件，亦均另印有雷射標籤以資區別。
    2.同步剎車線總成－
      必須是八十九年一月以後出廠之車架才有供裝設該零件之基座設計，做為固定
      的位置，若就加裝該剎車總成（不含車架）計算，連同工錢，一般至少要加收
      一千五百元以上，本件就現存狀態而言，確裝有同步剎車線總成（見本院卷第
      六十二頁編號三照片），故有一手剎兩輪之功能，其所用以固定之車架亦為八
      十九年一月以後之產品。
    3.方向燈繼電器－
      就其上印有「ＳＹＭ」「A31  602」等字樣，可確定為裝配於原車而隨車出廠
      之配件，並非另外更換，其上「0004」字樣則代表該零件製造日期為「西元二
      ０００年四月」（見本院卷第六十三頁編號四照片）。
    4.碼錶－
      依其上所印黑色「０Ｄ」字樣，代表該零件為「西元二０００年四月」製造者
      ，而本件亦可判斷為隨原車出廠之配件，並非另外購自材料行更換者（見本院
      卷第六十四頁編號五照片）。
    5.主配線－（位於車身右側下方車殼內）
      由其上貼紙所載32100－T46等字樣，前者是三陽公司內部裝配新車時，就該零
      件所編製之代碼；後者則代表裝配此配線之機車，為具有ＣＢＳ（即前述「同
      步剎車線總成」之英文縮寫）的機種，故此種貼紙僅有原廠裝配者才有貼（見
      本院卷第六十四頁編號六照片二幀）。
    6.電子點火線圈（ＣＤＩ）－
      因本配件是設計供多車種共用，而其上Ｔ三六字樣為原廠用以裝配於特定車種
      時所註記，若事後外購更換者，則不可能有此註記，故可判斷此為隨原車出廠
      之配件，至於0004字樣，亦代表該零件為「西元二０００年四月」製造（見本
      院卷第六十五頁編號七照片三幀）。
    7.前後輪鋼圈－
      由其上打刻之631 字樣，代表製造廠商代碼，而該廠商為對三陽公司負責，不
      會以刻有此代碼者對外銷售，故可判斷此為裝配於原車出廠之配件；至於0004
      字樣也是指製造日期為「西元二０００年四月」（見本院卷第六十六頁、第六
      十七頁編號八照片四幀）。
    8.電瓶－
      就其代碼字首ＳＹ字樣，代表係廠商製造專供三陽公司裝配於原車之配件，而
      非銷售予其他材料商者（見本院卷第六十七頁編號九照片二幀）。
    9.座墊－
      由打印SAN YANG字樣，可確定為隨原車出廠之配件，至於0412字樣則代表出廠
      月、日為四月十二日（見本院卷第六十八頁編號十照片）。
    10.起動馬達－（引擎內之組成零件）
      依其上打印609F5E字樣，代表製造廠商、機種，故也是隨原車出廠之零件，至
      於０Ｄ０１字樣，代表為「西元二０００年四月一日」製造者（見本院卷第六
      十八頁編號十一照片二幀）。
    11.機油泵浦－（引擎內之組成零件）
      由其上04字樣代表為「西元二０００年四月」之產品（見本院卷第六十九頁編
      號十二照片二幀）。
    12.此外，就該車引擎左側蓋烤漆外觀判斷（詳本院卷第四十六頁、第四十七頁照
      片），其亮度、色澤應為公司原廠所烤，與被告乙○○自稱係自行購買材料為
      之者，顯然有異。
  (四)綜核上開勘驗、鑑定結果，扣案掛有ＷＱＴ－一八九號車牌機車，依其行車執照
    所載，固為西元一九九四年（民國八十三年）九月出廠，惟上開所列十一項零件
    ：
    1.就時間而言，依外觀可判讀出廠時間者即有七件，其中除座墊（即前述(三)9.）
      僅顯示為四月十二日出廠，而未一併標示其年份外，其餘包括方向燈繼電器（
      前述(三)3.）、碼錶（前述(三)4.）、電子點火線圈（前述(三)6.）、前後輪鋼圈（
      前述(三)7.），甚至經拆解該機車引擎始由內取出之起動馬達（前述(三)10.）、機
      油泵浦（前述(三)11.）等零件，均一致呈現為西元二千年四月出廠者，毫無例外
      ，不僅與應配掛該車牌機車之出廠日期矛盾，縱就同屬被告乙○○上開自稱向
      材料行訂購新品以更換於該機車上諸項零件之一之碼錶（前述(三)4.），其購買
      並裝置之時間（九十年二月），與其上所示出廠時間（八十九年四月）亦已相
      差十個月，顯與一般行銷通路所需時間不符。然此諸元，反倒與被害人丙○○
      所有之車號ＺＺＷ－四四九號機車之出場日期均能相合。
    2.就零件來源而言，除同步剎車線總成（前述(三)2.）部分，已詳述如前外，其餘
      十項包括自該車引擎內拆驗之零件二項，甚至被告乙○○上開自稱為向李福耀
      購得之碼錶（前述(三)4.），及嗣本院提示上開鑑定結果後，被告始當庭補稱亦
      為此次換裝項目之機油泵浦（前述(三)11.）等，竟全部為三陽公司原始裝配於出
      廠機車上之零件，尤有甚者，前述主配線（前述(三)5.）上所貼原封之貼紙，猶
      為三陽公司廠內為區別不同機車生產線，而用以標示之貼紙，並非材料生產廠
      商製造時所標貼，而依上開鑑定人解釋其上所示含意猶為「裝有同步剎車線總
      成之車型」，顯非西元一九九四年（民國八十三年）九月出廠，掛有ＷＱＴ－
      一八九號機車上所應有之封貼；又依其貼紙清潔、完整之情形，亦顯非回收再
      利用之零件所應呈現者，是依鑑定人鑑定結論，上開掛有ＷＱＴ－一八九號車
      牌機車實際上應為西元二千年四月以後組裝出廠者等語（詳本院卷第六十頁反
      面勘驗筆錄），殊堪採信。
  (五)被告乙○○於本院訊問時，經提示上開勘驗、鑑定結果後，雖當庭辯稱：主配線
    為何會有貼紙、零件上之出廠日期為何均為西元二０００年四月，伊不曉得，但
    現在市面上有很多車禍後拆下來賣零件的；該車上所裝電瓶不是向李福耀買的，
    而是人家開車來賣的；零件是不是己○○、甲○○在外面讓別人換的伊不清楚；
    這輛機車兩年前就是伊整修過的中古車才賣給甲○○，賣出兩年後才又整修這一
    次，不要搞混了云云（詳本院卷第八十八頁訊問筆錄）。嗣本院改定庭期，並傳
    訊證人李福耀與之當庭對質時，被告乙○○卻又改稱曾向環保公司購買整輛舊車
    供拆解零件用云云，惟姑不論被告乙○○就上開機車由其改裝之部分有幾，及其
    零件取得管道為何，不僅前後供述數變，復多與證人證詞及鑑定結果不符，已如
    前述；苟以其上開於本院提示鑑定結果時所為辯述之說法，證人甲○○於八十八
    年間向被告乙○○購買車號ＷＱＴ－一八九號之中古機車時，該車果已經被告進
    行大幅整修過一次等情，然爾後一年多期間，所有維修工作既仍均委由被告乙○○處理，從未假手他人，亦已經證人己○○於本院訊問時證述如前，則以前述本
    院第二次勘驗該車時所發現諸多零件既均為西元二０００年（民國八十九年）四
    月出廠者，原不可能為被告乙○○所稱於八十八年間大幅整修時所能添裝，而證
    人己○○自八十八年間至九十年二月間騎用上開機車之一年多時間內，不僅全部
    維修均交由被告乙○○處理，以上開所列零件均非消耗品，其如前、後輪鋼圈、
    方向燈繼電器、主配線、整流器、喇叭、座墊，乃至於位在引擎中之起動馬達等
    諸多零件，一般猶鮮有更換，遑論有短短一年多內陸續全部汰換之必要，果能如
    是，又豈有車主能忍受如此頻繁之拆解、換裝所生之煩擾及耗費（一年多內更換
    近十件重要零件，且其工程猶多需拆解車體始能為之，非屬簡易者），是被告乙○○空言推稱係證人己○○委由他人更換者，自與常理不符，顯係諉過飾卸之詞
    ，不足採信。至於辯護人雖具狀辯稱：被告乙○○曾「向回收廠買過整台二００
    ０年四月出廠之恰恰五十機車」云云，並請求本院向「東興環保公司」調查「是
    否買賣整台舊機車」（詳本院卷第一一０頁書狀、第一一八頁訊問筆錄），惟被
    告乙○○之辯解前後不符，已詳如前述，且其自承除從事機車修理外，尚兼做中
    古機車買賣等語，則其自有可能因做中古機車買賣而向業者轉購具備車籍來源資
    料之舊機車以供整理出售，尚難因其曾買賣整台舊機車而認無本件犯行，其聲請
    顯欠缺與待證事項之關連性及必要性，爰不予調查，附此敘明。
  (六)又就扣案機車引擎外觀觀察，其內外狀況均尚新，顯與一般使用七、八年者有間
    （詳本院卷第七十一頁、第七十二頁照片），縱鑑定人隨同本院勘驗拆解後，亦
    當場表示：該引擎應非西元二０００年四月以前出廠者等語（詳本院卷第六十頁
    勘驗筆錄）。然經委託三陽公司就其引擎號碼拓印比對後，認為與原廠引擎號碼
    打刻字型相符，嗣由屏東縣警察局內埔分局以電解方式鑑定結果，亦認為無法電
    解出其他號碼，有三陽公司前開函文，及屏東縣警察局內埔分局九十一年八月二
    十日，內警刑字第０九一００一一九二八號復本院函在卷可參，復無其他證據
    可直接證明扣案機車所裝載引擎上之原廠號碼曾經變造，亦不能證明上開車號Ｚ
    ＺＷ－四四九號機車係由被告乙○○或與其有共同犯意連絡之人竊取所得，依現
    存證據，本件自應認為係被告乙○○向不詳姓名、性別、年籍之人收受該來路不
    明之贓物後，將車身換裝於證人己○○所有，車號ＷＱＴ－一八九號機車所裝載
    之引擎上。今被告乙○○係以經營機車修理、買賣為業之人，對於機車之價值，
    及其來源之重要性，顯然均有認識，乃其對於來路不明之機車，竟仍予收受改裝
    ，足徵其主觀上顯有明知為贓物而予收受之犯意，是本件被告犯罪事證已臻明確
    ，應依法論科。
二、核被告乙○○明知為來路不明，顯為他人犯罪所得之機車，而仍予收受之行為，
    係犯刑法第三百四十九條第一項之收受贓物罪。公訴意旨固以被告乙○○上開所
    為，係犯刑法第三百四十九條第二項之故買贓物罪而提起公訴，惟按，故買贓物
    罪之構成要件，須以行為人明知為他人犯罪所得之贓物，仍以金錢或其他對價故
    買始能成立，本件固能認定被告乙○○曾因收受而持有贓物，然究查無積極事證
    可認定其取得贓物已支付一定之對價，就此即應為有利於被告之認定，不能認為
    被告乙○○有公訴意旨所指之故買贓物犯行，本院自應於基本社會事實同一之範
    圍內，變更起訴法條，併此敘明。爰審酌被告乙○○年值青壯，其前因犯誣告罪
    而經本院以八十六年度易字第二０四九號判處有期徒刑二月，得易科罰金確定，
    並緩刑三年，有臺灣高等法院被告全國前案紀錄表及臺灣屏東地方法院檢察署刑
    案資料查註紀錄表各一份在卷可按（不構成累犯），竟不思警惕，其身為經營機
    車行之人，不知誠實敬業，為貪圖暴利，猶昧於良心，以贓車替換他人交修之機
    車，不僅有負所託，虧於誠信，猶大開竊車者銷贓漂白管道，助長犯罪氣燄，對
    於社會侵害之程度非輕，及其犯罪後態度惡劣，毫無悔意等一切情狀，量處如主
    文所示之刑，以資儆懲。
據上論斷，應依刑事訴訟法第二百九十九條第一項前段、第三百條，刑法第三百四十
九條第一項、罰金罰鍰提高標準條例第一條前段，判決如主文。
本案經檢察陳川傑到庭執行職務
中      華      民      國    九十一    年      九      月    二十四    日
                                      臺灣屏東地方法院刑事第四庭
                                          法  官   陳松檀
右正本證明與原本無異。
如不服本判決應於收受本判決後送達後十日內向本院提出上訴書狀，其未敘述上訴理
由者，並得於提起上訴後十日內向本院補提理由書狀（均須按他造當事人之人數附繕
本 ）「切勿逕送上級法院」
                                          書記官   張福山
中      華      民      國    九十一    年      九      月    二十四    日
附錄本案論罪科刑法條全文：
刑法第三百四十九條
收受贓物者，處三年以下有期徒刑、拘役或五百元以下罰金。
搬運、寄藏、故買贓物或為擔保者，處五年以下有期徒刑、拘役或科或併科一千元以
下罰金。
因贓物變得之財物，以贓物論。
